---
title: "readMSMT README"
output: rmarkdown::html_vignette
vignette: >
  %\VignetteIndexEntry{Put the title of your vignette here}
  %\VignetteEngine{knitr::rmarkdown}
  \usepackage[utf8]{inputenc}
---

```{r setup, include=FALSE}
knitr::opts_chunk$set(echo = TRUE)
library(tidyverse)
library(readxl)
library(readMSMT)
```

## Úvod

Účel balíčku readMSMT je poskytnout nástroj zjednodušující práci s daty z výkazů sbíraných MŠMT. Jelikož data vyžádatelná občanem mohou nabývat podoby až několika set excelových tabulek, readMSMT vytváří prostředí, které nevyžaduje zásadní úpravy v původních datech a na vyžádání vrací proměnné z let a výkazů vybraných uživatelem v přehledné podobě. Účel balíčku je následující:

1. Vytvořit mapu uložených dat
2. Na požádání vrátit vyžádané proměnné
3. Usnadnit propojování s jinými datovými sety

Balíček readMSMT operuje na základě balíčků dplyr a readxl. Využívá syntax a funkce z tidyverse, ale lze s ním pracovat i bez znalosti těchto balíčků.

Začněte instalací balíčku:

```{r, eval=FALSE}
devtools::install_github("jmunich/readMSMT")
```

A pokračujte jeho spuštěním:

```{r}
library(readMSMT)
```

## Využití

Data MŠMT jsou sbírána skrze výkazy vyplňované řediteli škol. Data z jednotivých výkazů za každý rok jsou často rozdělená do několika excelových tabulek (sheets). Balíček operuje s názvy těchto tabulek. Názvy tabulek by měly v zálkladní podobě dodržovat následující formát: vXXYYaaa. Každý kód začíná písmenem "v". XX reprezentuje číslo výkazu a YY rok. Pod znaky aaa bývá specifický podkód tabulky. Dělení na tabulky s podkódy ale není napříč lety konzistentní. Například data z výkazu M-03 za rok 2019 mohou být rozdělena do tabulek se jmény v0319a, v0319b, v0319c. Balíček obsahuje funkci která vrací tabulku s popisy kódů výkazů: 

```{r}
## Pozn. pro práci se speciálními charaktery, jako jsou písmena s háčky, lze aktivovat funkci set_cz(), nebo její aktivaci specifikovat ve funkci form_codes(cz = TRUE). Funkce není nezbytná pro fungování balíčku 
set_cz()
guide <- form_codes()
print(guide)
```

## Setup

První krok je samozřejmě získání samotných dat. To lze buď přátelským kontaktování MŠMT, nebo formálně přes žádost podle zákona č. 106/1999 Sb., o svobodném přístupu k informacím (vzor žádosti by měl být snadno dohledatelný). Data by měla být zorganizována podle výše popsaného kódování. Poté je stačí uložit do jedné složky.

Jednotlivé tabulky poskytuje MŠMT buď ve formátu .xls nebo .xlsx. Z toho důvodu readMSMT využívá funkci read_excel() z balíčku readxl. Opakované pročítání velkého počtu excelových tabulek ve snaze najít hledané proměnné může být výpočetně zdlouhavé. Proto doporučujeme jednorázové vytvoření mapy složek s daty, která shrne výskyty proměnných v jednotlivých dokumentech a umožní efektivnější načítání dat. Funkce map_folders() takové shrnutí vytváří. Stačí ji spustit jednou při prvním použití balíčku a následně jen při provádění jakýchkoliv změn struktury složky s daty nebo obsahu datových souborů.


### Vytvoření mapy souborů a proměnných

Funkce vytvoří soubor *MSMT_data_map.RDATA*, který bude uložen v pracovním direktoriáři k načtení při dalším využtí dat. Vytvoření souboru může zabrat nějaký čas. Když se program dostane k pročítání jednotlivých souborů, začne svůj pokrok zobrazovat v konzoli. Existuje několi způsobů, jak lze mapu vytvořit. Vytvoříte-li mapu s uložením, stačí ji vytvořit pouze jednou.

Pro vytvoření mapy, je-li složka s daty podsložkou pracovního direktoriáře:

```{r, eval = FALSE}
map_folders()
```

Pro vytvoření mapy, je-li složka s daty podsložkou jiného direktoriáře

```{r, eval = FALSE}
map_folders(location = "E:/EDU/Data/data/MSMT/") ## Vložte vlastní adresu
```

Pro vytvoření mapy konkrétní složky, její uložení v konkrétní složce a vytvoření objektu **my_map** s mapou

```{r, eval = FALSE}
my_map <- map_folders(location = "E:/EDU/Data/data/MSMT/", save_map = "E:/EDU/Data/", return_map = TRUE)
```

Mapu lze kdykoliv vytvořit i jako objekt bez ukládání nebo přepisování souboru

```{r, eval = FALSE}
my_map <- map_folders(save_map = FALSE, return_map = TRUE)
```

### Načtení mapy

Po uložení lze objekt s mapou kdykoliv načíst, buď za použití plné adresy...

```{r}
my_map <- readRDS("E:/EDU/Data/MSMT_data_map.RDATA")
```

...nebo, je-li soubor v pracovním direktoriáři, názvem souboru:

```{r, eval = FALSE}
my_map <- readRDS("MSMT_data_map.RDATA")
```

### Struktura mapy

Mapa dat obsahuje tři objekty. První je tabulka meta_data, která shrnuje lokace soubourů s relevantními daty (directory), název tabulky a jeho verzi v lowercase (sheet_name a sheet), kód výkazu (form), rok (year) a počet výskytů tabulky v datech pro případ duplikátů (occurences).

```{r}
my_map$meta_data
```

Další dva objekty obsahují listy s názvy proměnných v jednotlivých tabulkách. Objekt varlist obsahuje původní názvy proměnných, objekt varlist_lc obsahuje názvy transformované do lowercase, pro případ rozdílů mezi tabulkami.

```{r}
## Prvních třicet proměnných první tabulky
head(my_map$varlist[[1]], 30)
```

## Využití

Když je mapa vytvořena nebo načtena, funkce get_variables() s její pomocí identifikuje soubory obsahující vyhledávané proměnné a následně hodnoty těchto proměnných načte do nového objektu. I za využití mapy může vyhledávání trvat několik okamžiků.

```{r}
tibble_list <- get_variables(variables = c("r15013","r15013a"), # Vektor vyhledávaných proměnných
              map = my_map, # Mapa dat: není-li specifikována, funkce se ji pokusí najít v pracovním direktoriáři. Lze uvézt i adresu souboru obsahujícího mapu.
              joint = c("izo","red_izo"), # Názvy dalších proměnných, které budou zahrnuty do výběru. Defaultně obsahuje základní identifikátory
              forms = "v08", # Vektor (nebo samostatný character) určující žádoucí výkazy. Prázdný argument prohledá všechny výkazy
              years = c("12","13","14","15","16","17","18") # Vektor obsahující žádoucí roky. Prázdný argument prohledá všechny roky
              )
```

Funkce vrací list se dvěma objekty. První jsou průvodná meta_data pro využité soubory. Druhý objekt (variables) obsahuje tabulky se získanými daty. Ke každé tabulce je přidána proměnná s příslušným rokem.

```{r}
tibble_list$variables$v0812a_2
tibble_list$variables$v0813a_2
```

Takto vzniklý list lze například za využití balíčku dplyr propojit do jedné tabulky v long formátu.

```{r}
long_data <- dplyr::bind_rows(tibble_list$variables)
long_data
```

## Propojování s dalšími daty

Takto vzniklé soubory lze přes identifikátory škol propojit s dalšími datovými soubory. Tyto identifikátory se v datech vyskytují čtyři: "red_izo","izo","p_izo" a "izonew". Identifikátor "red_izo" značí ředitelství, pod které může spadat jedno, ale i několik školských zařízení. Identifikátory "izo","p_izo" a "izonew" pak značí jednotlivá zařízení, s tím, že v některých letech se objevuje "p_izo" a v některých "izonew". V tuhle chvíli sice mám teorii o tom, kde se berou, ale musím ji ještě ověřit.

V následujícím příkladě propojuji na základě red_izo data z výkazů s daty z adresáře škol. Je důležité počítat s tím, že některé identifikátory nemusí být v adresáři obsažené. Pokusím se vymyslet, co s tím.

```{r}
adresy<-read_excel("E:/EDU/Data/data/IZOCODES/Adresar.xlsx")%>%
  select(RED_IZO, Území, ORP)%>%
  mutate_all(as.character)
names(adresy)<-tolower(names(adresy))

joint <- left_join(long_data,adresy, by = "red_izo")
unique(joint$území)
print(joint)
```

S daty lze pak dělat psí kusy.

```{r}
ggplot(joint, aes(x = as.numeric(year), y=log(r15013), color=substr(území, 1,4), fill=substr(území, 1,4)))+
  geom_count()+theme(legend.position = "none")+geom_line(aes(group=red_izo))
```
